臺灣新竹地方法院刑事判決　　　　　　　　　　　　　　九十年度易字第七二一號
　　公　訴　人　臺灣新竹地方法院檢察署檢察官
　　被　　　告　甲○○
右列被告因侵占案件，經檢察官提起公訴（九十年度偵續字第四一號），本院判決如
左︰
    主  文
甲○○無罪。
    理  由
一、公訴意旨略以：被告甲○○原擁有坐落在新竹市○○段十七之十一地號土地及其
    上門牌新竹市○○街二三二巷八號五樓之房屋所有權，然因被告向新竹區中小企
    業銀行股份有限公司（以下簡稱新竹中小企銀）貸款，並提供前開房地設定最高
    限額抵押予該銀行，其後無法清償借款，該房地遭新竹中小企銀向本院聲請查封
    拍賣，嗣於民國八十八年四月七日下午二時四十五分許，本院在被告在場之情況
    下，查封該房地，而後進行拍賣程序，並由告訴人乙○○於八十九年一月二十五
    日拍得該房地，同年二月八日由本院發給不動產權利移轉證書，而取得系爭房、
    地之所有權。被告不但拒絕搬遷，又意圖為自己不法之所有，於八十九年五月間
    ，將附合於房屋之鐵門、紗門、房門、鐵窗、櫥櫃、插座全部拆走，占為己有。
    後經告訴人多次向本院陳報，並由本院民事執行處多次發函，要被告回復原狀，
    返還拆走之鐵門等物，惟被告卻置之不理，因認被告涉犯刑法第三百三十五條第
    一項之侵占罪嫌。
二、按犯罪事實應依證據認定之，無證據不得推定其犯罪事實，又無法證明被告犯罪
    者，應諭知無罪之判決，刑事訴訟法第一百五十四條、第三百零一條第一項分別
    定有明文。又認定不利於被告之事實，須依積極證據，苟積極證據不足為不利於
    被告事實之認定時，即應為被告有利之認定，更不必有何有力之證據，且認定犯
    罪事實所憑之證據，無論其為直接或間接證據，其為訴訟上之證明，必須達於一
    般之人均可得確信之程序，而無合理之懷疑存在時，始稱相當。又按侵占罪之成
    立，以擅自處分自己持有之他人所有物，或變易持有之意為所有之意，而逕為所
    有人之行為，為其構成要件，雖行為之外形各有不同，要必具有不法所有之意思
    ，方與本罪構成之要件相符，最高法院十九年上字第一○五二號著有判例可資參
    照。據此，侵占罪之成立，客觀上需以持有他人之物為前提，主觀上須持有人變
 更其原來之持有意思而為不法所有之意思，始足當之。
三、公訴人認被告甲○○涉犯刑法第三百三十五條第一項之侵占罪嫌，無非係以告訴
    人乙○○之指訴，本院民事執行處之查封物品清單、查封筆錄、鑑估報告書、執
    行調查筆錄、不動產權利移轉證書、聲請點交狀，及卷附被告拆除鐵門、鐵窗等
    物品後之現場相片為主要論據。
四、訊據被告則堅詞否認有何侵占犯行，辯稱：伊係為了搬運大型傢俱才將防盜陽台
    鐵窗、鐵門拆卸，而因該固定之支架、螺絲均已損壞致無法再裝上，且其所拿走
    之廚具及衣櫃本為其所有，並無侵占之故意等語。
四、經查：
    （一）按拍買不動產，買受人自領得執行法院所發給權利證書之日起，取得該不
    動產所有權，強制執行法第九十八條第一項定有明文，自不因尚未受領點交而否
    認其對系爭房地之所有權。查被告甲○○原係新竹市○○街二三二巷八號五樓（
    坐落於新竹市○○段十七之十一地號）之房地所有權人，嗣於八十八年四月七日
    ，因債權人新竹中小企銀之聲請而由本院民事執行處執行查封該房地程序，依法
    進行鑑價、公告、拍賣，並由告訴人乙○○於八十九年一月二十五日拍定取得該
    房地，而本院民事執行處亦於八十九年二月八日核發不動產權利移轉證書予告訴
    人之事實，業據告訴人於偵審中陳述綦詳，並為被告所不否認，且經本院調閱本
    院八十八年度執字第一二一九號執行卷核閱無訛，故揆諸上開說明，前揭不動產
    之所有權自八十九年二月八日起歸得拍定人即告訴人乙○○所有，先予敘明。
    （二）次按動產「附合」於不動產，而歸不動產所有人取得動產所有權者，須以
    動產因附合而成為不動產之重要成分為要件。所謂成為不動產之重要成分，係指
    此種結合具有固定性、繼續性，而未成為另一獨立之定著物而言。本件公訴人認
    被告將上開房屋中之鐵門、鐵窗、房門、紗門、櫥櫃及插座等物拆除，係分指上
    開房屋中之防盜鐵門、紗門、屋內各房間之房門、前後陽台之防盜窗、廚房之流
    理台廚櫃、臥室房間內之衣櫃及牆壁上各插座護殼等情，業經告訴人指陳在卷（
    參本院九十一年五月二十八日之訊問筆錄）。觀諸前開公訴意旨所指等物，前揭
    防盜鐵門、紗門、前後陽台防盜窗及牆壁插座之護殼均因鑲嵌固著在不動產上，
    具有固定性及繼續性，非毀損不能分離，屬於不動產之重要成分，故已附合成為
    不動產之一部，而為本件拍賣範圍內，屬於告訴人上開拍定而有所有權之範圍內
 。且被告亦自承於前揭不動產之權利證書交付於告訴人後即於八十九年五月十日
    ，將上開房屋之大門鐵門、紗門及前後陽台鐵窗拆除（參本院九十一年一月十五
    日之訊問筆錄）等情。然細究被告拆卸上開等物之原委，係因上揭房屋經拍定後
    ，於點交不動產前，被告需將屋內物品騰空，而因相關物品及大型傢俱如冰箱因
    搬動不易，故需將前開防盜鐵門、紗門及防盜窗拆卸以利搬運，而上開等物拆卸
    後，亦因組裝零件已毀朽，無法回復致丟棄之事實，業經證人即搬遷工人楊淑婉
    證稱：「（八十九年五月十日，被告有無請你們至本案系爭房屋估價、施工？）
    八十九年中旬，因被告的傢俱抬不出來，要我們去拆前後陽台鐵窗及大門鐵門，
    確實從前後陽台把東西從五樓用繩索拉下，至於大門部分因拆卸後，螺絲已生繡
    ，被告要我回復，但是門框已扭曲，無法恢復。所有拆下來的鐵門、鐵窗也不能
    用，所以都丟掉了。當初我們有收工錢，但沒有發票」（參本院九十一年二月七
    日之訊問筆錄）等語。本院審究前揭不動產既已拍定，且執行法院於拍賣公告中
    亦附記拍定後點交，此有本院拍賣公告附於上開執行卷可參，是被告於點交該不
    動產前，將動產如傢俱等物品予以搬遷，本屬被告之義務，而衡諸情理，為搬遷
    之便而拆卸若干防盜鐵門、鐵窗，亦屬人之常情，且上開證人與被告間並無特殊
    情誼，是其證詞應無偏頗之理，而可採信。故上開附合於不動產之防盜鐵門、紗
    窗及鐵窗雖屬告訴人所有，且於該不動產點交前亦屬被告持有使用收益中，然被
    告既因上開事由拆卸，且因拆卸過程中，係因零件老舊及折損致無法回復，始將
    上開等物丟棄，此部分縱令涉有刑責，亦僅能以毀損罪相繩（惟毀損部分因逾越
    時效，業經檢察官為不起訴處分），自難謂被告主觀上有何變更其原來之持有意
    思為不法所有之意思，揆諸上開說明，即與侵占罪無涉。
    （三）再查，有關公訴人所指廚房流理台之廚具等部分，雖經被告自承予以搬遷
    ，然從該廚具本身以觀，此有被告所提照片可查（此部分業經告訴人指認即為其
    告訴所指，參九十一年二月七日之訊問筆錄），該流理台之廚具設備，尚未與該
    不動產結合而具結合性及繼續性，且觀諸目前社會常態，該具移動性、組合式之
    流理台具有其獨立使用目的及相當之經濟價值，已成為另一獨立之物，尚非附合
    於前揭不動產，本非屬拍賣範圍，故此部分之所有權既仍屬被告所有，被告本於
    所有權之行使，為該動產之搬遷，本為其法律權利之合理行使，自與侵占罪無涉
    。
    （四）末查揆諸上開說明，無證據不得推定犯罪事實，此項禁止推定罪狀法則，
    並非僅為被告個人之訴訟利益而設，尤其重在發現真實，以求國家刑罰權之正確
    行使，若無足可證明被告從事犯罪構成要件行為之積極證據，無論假定某一被告
    為犯人而令其自證無罪，藉以過濾及鎖定特定犯罪人，或推測被告可能涉及之某
    項罪名，俱非法之所許。且告訴人之告訴，本以使被告受刑事訴追為目的，故其
    陳述是否與事實相符，自應調查其他證據，以資審認。是本件不動產於被告搬遷
    後，雖少有各房間房門、臥室之衣櫃及牆壁上之插座保護殼等情，並有照片可稽
    ，然細究本案告訴人前開指訴，並無確實之證據可據以佐證，此有告訴人指稱：
    「（起訴書侵占部分鐵門、紗門、房門、鐵窗、櫥櫃、插座是否即為妳告訴範圍
    ？）是，我們是鄰居，被告尚未拍賣時，我有進去看過，有上面這些物品，但是
    點交時，現況跟我之前看的不一樣，我再查據牆壁上的痕跡，認定上面的東西不
    見了」（參本院九十一年五月二十八日之訊問筆錄）等情可參。是前揭不動產縱
    有上開物品，且於點交時不復存在，惟被告既為該房屋之前所有權人，本可於查
    封前任意使用收益，且復無法證明前開物品之缺漏及點交後之現狀係於該不動產
    動產查封前或查封後所為，尚不能僅以告訴人之告訴及因前開尚有疑義之事由，
    即任意推定，致違反發見真實之原則。此外，復查無其他積極證據足認被告有何
    侵占之犯行，揆諸上開說明，尚不能證明被告犯罪，自應為被告無罪之諭知。
據上論斷，應依刑事訴訟法三百零一條第一項，判決如主文。
本案經檢察官林佳穎到庭執行職務。
中      華      民      國    九十一    年      七      月    三十一    日
                                      臺灣新竹地方法院刑事第一庭
                                          法  官    彭  淑  苑
右正本證明與原本無異。
如不服本判決，應於判決送達後十日內向本院提出上訴狀( 應附繕本 )，上訴於
臺灣高等法院。
                                         書記官     饒  興  蘭
中      華      民      國    九十一    年      七      月    三十一    日
